臺灣高等法院刑事判決
110年度上訴字第3744號
上  訴  人  臺灣士林地方檢察署檢察官
上  訴  人  
即  被  告  蕭廣誠



上列上訴人等因被告洗錢防制法等案件，不服臺灣士林地方法院
110年度金訴字第245號，中華民國110年11月2日第一審判決（起
訴案號：臺灣士林地方檢察署110年度偵字第5367號、第6950號
），提起上訴，本院判決如下：
    主  文
原判決撤銷。
蕭廣誠幫助犯洗錢防制法第十四條第一項之洗錢罪，處有期徒刑
肆月，併科罰金新臺幣貳萬元，罰金如易服勞役，以新臺幣壹仟
元折算壹日。 
    事  實
一、蕭廣誠可預見將其金融機構所開立帳戶之存摺、提款卡及密
    碼提供予他人使用，將可能遭詐欺集團遂行詐欺取財犯罪使
    用，於提領後即產生遮斷資金流動軌跡以逃避國家追訴、處
    罰之洗錢效果，竟基於縱使取得帳戶之人利用其交付之帳戶
    詐欺取財，掩飾、隱匿詐欺犯罪所得去向之結果，亦不違背
    其本意之不確定幫助故意，在如附表所示被害人接獲詐欺集
    團成員來電前之某時許，在臺灣地區不詳處所，將其所申設
    之郵局帳號00000000000000號帳戶之存摺、提款卡及密碼，
    以不詳之方式提供予真實姓名、年籍均不詳之該不詳詐欺人
    員使用。嗣該不詳詐欺人員取得前開帳戶資料後，即意圖為
    自己不法所有，基於詐欺取財及洗錢之犯意，持上開帳戶，
    分別詐騙陳有忠、施溢汛得逞（詐騙之時間、方式、金額均
    詳附表），並持提款卡將其款項提領一空，而隱匿詐欺所得
    去向。嗣陳有忠、施溢汛發現遭詐報警，始循線查悉上情。
二、案經陳有忠、施溢汛分別訴由彰化縣警察局員林分局、臺中
    市政府警察局東勢分局報請臺灣士林地方檢察署檢察官偵查
    起訴。　　
    理  由
壹、程序方面
一、管轄權
　　按案件由犯罪地或被告之住所、居所或所在地之法院管轄，
     刑事訴訟法第5條第1項定有明文。被告蕭廣誠雖辯稱原審
    就本案並無管轄權云云，然被告之住、居所始終均係在臺北
    市○○區○○街00巷0弄00號及00號，此有被告之個人戶籍資料
    （完整姓名）查詢結果及被告於偵查筆錄、原審準備程序筆
    錄及原審審理筆錄等件在卷可參（見110年度偵字第5367號
    偵查卷第135頁、原審金訴卷第13、65頁、原審卷第55、87
    頁、本院卷第93、111、133頁），該2址均係在原審轄區內
    ，故原審自有管轄權，被告前揭所辯，尚有誤會，合先敘明
    。
二、證據能力
  ㈠按被告以外之人於審判外之陳述，雖不符刑事訴訟法第159條
    之1、159條之2、159條之3、159條之4等規定，而經當事人
    於審判程序同意作為證據，法院審酌該言詞陳述或書面陳述
    作成時之情況，認為適當者，亦得為證據。當事人、代理人
    或辯護人於法院調查證據時，知有第159條第1項不得為證據
    之情形，而未於言詞辯論終結前聲明異議者，視為有前項之
    同意，刑事訴訟法第159條之5定有明文。本案當事人就下述
    供述證據方法之證據能力，均同意作為證據使用，於言詞辯
    論終結前均未異議，而經本院審酌各該證據方法之作成時，
    並無其他不法之情狀，均適宜為本案之證據，依刑事訴訟法
    第159條之5之規定，有證據能力。
  ㈡至於其餘資以認定本案犯罪事實之非供述證據，亦查無違反
    法定程序取得之情形，依刑事訴訟法第158條之4反面規定，
    應具證據能力。　　
貳、實體方面
一、訊據被告固坦承有申設上開郵局帳戶之事實，惟矢口否認有
    何幫助詐欺取財及幫助洗錢之犯行，辯稱：上開郵局帳戶存
    摺、提款卡係遺失云云。惟查：
  ㈠上開郵局帳戶為被告所申設一節，業據被告坦承無訛，並有
    被告之郵局開戶基本資料及客戶歷史交易清單附卷可稽（見
    見110年度偵字第5367號偵查卷第17至19頁、110年度偵字第
    6950號偵查卷第71至77頁）。而不詳詐欺人員於上開所示時
    間，以附表所示之詐騙手法，致告訴人陳有忠、施溢汛陷於
    錯誤，依指示匯款至被告前揭郵局帳戶內，旋即遭提領一空
    等情，亦據證人即告訴人陳有忠於警詢時證述明確（見110
    年度偵字第6950號偵查卷第11至15頁、110年度偵字第5367
    號偵查卷第11至16頁），並有陳有忠提出之其與詐欺集團成
    員間LINE對話內容擷圖照片、存款帳戶查詢（匯款明細）、
    施溢汛提出之其與詐欺集團成員間LINE對話擷圖照片、中國
    信託銀行自動櫃員機交易明細表等資料等件在卷可憑（見11
    0年度偵字第5367號偵查卷第53、63至73頁、110年度偵字第
    6950號偵查卷第23、27至35頁）。堪認被告上開帳戶確已供
    不詳之詐欺人員使用，而使告訴人2人遭詐欺將金錢匯進被
    告上開帳戶內。
  ㈡被告固以前詞置辯，然查：
　⒈查詐欺人士為避免警員自帳戶來源回溯追查出真正身分，乃
    以他人帳戶供作詐得款項出入之帳戶，此為詐欺正犯需利用
    他人帳戶之原因，相應於此，詐欺正犯亦會擔心如使用他人
    帳戶，因帳戶持有人非其本身，則所詐得款項將遭不知情之
    帳戶持有人提領，或不知情帳戶持有人逕自掛失以凍結帳戶
    之使用，甚或知情之帳戶持有人以辦理補發存摺、變更印鑑
    、密碼之方式，將帳戶內存款提領一空，致其費盡周章所詐
    得之款項化為烏有，則詐欺正犯所使用之帳戶，必須為其所
    能控制之帳戶，始能確保詐得款項。申言之，詐欺正犯絕不
    可能使用他人遺失之提款卡、密碼之帳戶或非經他人同意使
    用之提款卡、密碼之帳戶供作詐得款項匯入之帳戶，以免除
    遭真正帳戶持有人提領或掛失之風險。
　⒉被告於最初之偵查中供稱：「（郵局00000000000000號帳戶
    ，是否提供他人使用？）沒有。但我在臺北地方檢察署遺失
    過。詳細情形我不知道。多年前的事情，我不曉得發生什麼
    事情，我曾經掉過東西，但我不知道掉過什麼，但郵局帳戶
    可能在北檢掉過，因為我都住在臺北，都是在臺北管轄範圍
    內，我個人只記得這樣。」、「（何時發現郵局帳戶遺失？
    ）我忘了，不曉得。」、「（是否有理會郵局帳戶？）沒有
    理會。」、「（郵局提款卡是否遺失？）不曉得。我去辦事
    情，東西都在本子內，要遺失就會全部遺失。我不曉得是不
    是提款卡、存摺都遺失。」（見110年度偵字第6950號偵查
    卷第97至99頁），被告無法具體陳述遺失之時間、地點以及
    何時發現遺失，連遺失之物品內容亦不清楚，復自承發現遺
    失後未為理會，而毫無掛失或報警之舉，其所辯情節，已屬
    違常。
　⒊被告雖提出遺失帳戶啟事為證（見110年度偵字第6950號偵查
    卷第111頁），然該遺失啟事係被告於本案遭檢察官偵訊後
    之110年5月7日始刊登，且觀諸該遺失啟事之內容，載有：
    「本人於中華民國109年9-10月間在台北市中正區博愛路萬
    華間路上遺失中華郵政郵局存款簿、提款卡…」等具體遺失
    時、地之內容，此與被告前揭偵查中供稱不知遺失之時、地
    或「多年前」遺失等辯解均不相符，足見被告上開遺失帳戶
    啟事與其偵查中所述，亦有不合。
　⒋且被告雖於原審審理時供稱：伊於109年9至10月在臺北市中
    正萬華區，靠近臺北地方法院附近遺失郵局帳戶跟提款卡跟
    密碼，當時褲子後面左邊口袋有放郵局存摺跟提款卡，後面
    右邊口袋放皮包，皮包沒不見等語（見原審卷第93至95頁）
    ，被告既知悉將郵局存摺、提款卡放在褲子後方口袋內，何
    以遺失仍渾然不知？更未於發現郵局存摺、提款卡遺失後即
    刻掛失上揭帳戶，足徵被告就存摺及提款卡去向毫不在意，
    然其卻於本案遭檢察官偵訊後，始前往辦理登報遺失啟事？
    被告事後登報之舉，顯圖匿飾不法犯行所為，難據為有利於
    被告之認定。再者，被告自始均供稱郵局帳戶早已無使用等
    情（見110年度偵字第6950號偵查卷第99頁、原審卷第91頁
    、本院卷第137頁），則被告何必將郵局存摺、提款卡隨身
    攜出？且亦僅遺失不常用之帳戶存摺與提款卡，而無遺失其
    他物品？是被告所辯，均與常情有違，實不足採。 
  ⒌又提供帳戶予詐欺正犯使用之人，也會疑慮帳戶餘額會遭詐
    欺正犯提領，故所提供之帳戶或為新開立之帳戶，或為甚少
    使用且帳戶餘額甚低之帳戶。被告於偵查中自承上開郵局帳
    戶已無款項等情（見110年度偵字第6950號偵查卷第99頁）
    ；觀諸上開郵局帳戶遭詐欺人士開始利用前，該帳戶內僅有
    91元之餘額一節，此有本案郵局帳戶客戶歷史交易清單在卷
    可稽（見110年度偵字第6950號偵查卷第77頁），可見被告
    係已確保上開郵局帳戶於交付該詐欺成員使用時之餘額已無
    幾，自身財產權益不致於受損之情形下，始交付上開郵局之
    存摺、提款卡及密碼予該詐欺成員使用無訛。
　⒍綜上，被告前揭所辯，僅係事後卸責之詞，不足採信。被告
    確有將其申設之郵局存摺、提款卡及密碼提供他人使用一節
    ，應堪認定。　
　㈢按刑法上故意，分直接故意（確定故意）與間接故意（不確
    定故意），行為人對於構成犯罪事實，預見其發生而其發生
    並不違背其本意者，為間接故意。又不確定故意與有認識的
    過失區別，在於二者對構成犯罪事實，雖均預見其能發生，
    但前者對其發生，並不違背其本意，後者則確信其不發生。
    而幫助犯之成立，以行為人主觀上認識被幫助者，正欲從事
    犯罪或係正在從事犯罪，且該犯罪有既遂可能，而其行為足
    以幫助他人實現構成要件者，即具有幫助故意，並不以行為
    人確知被幫助者，係犯何罪名為必要。參以一般人自行向金
    融機構申設帳戶，原則上並無特殊限制及困難，故需用帳戶
    者原得以己之名義申請而無向他人收集帳戶之必要；且時下
    以人頭帳戶詐騙被害人匯款之行為甚為猖獗，此經媒體廣為
    報導，政府機關及各金融機構尚多次呼籲民眾應謹慎控管己
    有帳戶且勿交付予他人以免淪為不法犯罪之幫助工具，是依
    一般人智識及社會生活經驗，極易認知收受帳戶者悖於常情
    未使用己之帳戶而使用他人帳戶，顯為遂行存提款紀錄不易
    循線追查之目的，自可產生該收受帳戶者係用於不法犯罪之
    合理懷疑，且近年詐騙犯案猖獗，利用帳戶掩飾、隱匿詐財
    贓款之事，迭有所聞。查本件被告具有高中教育程度之學歷
    ，且有相當工作經驗，業據其供承在卷（見110年度偵字第6
    950號偵查卷第103頁、原審卷第95至96頁、本院卷第140頁
    ），顯見被告於行為時具相當社會生活經驗，就上情絕難諉
    為不知，竟仍將本案郵局帳戶存摺、提款卡及密碼等資料交
    付予不詳之人使用，顯就該人縱用以詐欺取財，並藉此掩飾
    犯罪所得之真正去向一節，予以容任，堪認被告有幫助詐欺
    取財及幫助洗錢之不確定故意甚明。
　㈣綜上所述，本案事證明確，被告犯行堪以認定，應依法論科
    。至被告雖聲請傳喚告訴人2人作證以釐清真相，惟本案事
    證已明，且告訴人2人均不知悉本案對其詐騙之犯嫌之真實
    姓名，其等於警詢中亦未提及被告，本案查獲被告涉案，係
    檢警依告訴人2人之匯款資料，調取帳戶資料後循線查獲，
    因認無就此為調查之必要，附此說明。
二、論罪科刑：
  ㈠按刑法上之幫助犯，係對於犯罪與正犯有共同之認識，以幫
    助之意思，對於正犯資以助力，而未參與實施犯罪之行為者
    而言。因此，如未參與實施犯罪構成要件之行為，且係出於
    幫助之意思提供助力，即屬幫助犯，而非共同正犯。本案被
    告基於幫助之犯意，提供不詳詐欺人員上開存摺、提款卡及
    密碼，以供其施用詐術及掩飾、隱匿詐欺所得，已如前述。
    該不詳之人利用被告之幫助，使被害人在遭施用詐術後陷於
    錯誤，並交付財物及掩飾、隱匿詐欺所得去向，惟被告僅係
    參與詐欺取財、洗錢犯行構成要件以外之行為，且並無證據
    證明被告係以正犯而非以幫助犯之犯意參與犯罪，應認其所
    為係幫助犯而非正犯行為。核被告所為，係犯刑法第30條第
    1項前段、第339條第1項之幫助詐欺取財罪及刑法第30條第1
    項前段、洗錢防制法第14條第1項之幫助洗錢罪。
  ㈡被告以一提供上開郵局帳戶存摺、提款卡及密碼之幫助行為
    ，使該不詳詐欺人員得用以詐騙告訴人2人之財物，係以一
    行為同時觸犯數罪名，為想像競合犯，應依刑法第55條之規
    定，從一重之幫助洗錢罪處斷。
  ㈢又被告以幫助之意思，參與犯罪構成要件以外之行為，為幫
    助犯，爰依刑法第30條第2項規定，按正犯之刑減輕之。
  ㈣被告前因妨害自由案件，經臺灣新北地方法院以103年度簡字
    第5242號判決判處有期徒刑4月，因不服提起上訴，經同法
    院以103年度簡上字第768號判決駁回上訴確定；又因妨害自
    由案件，經同法院以104年度簡字第612號判決判處有期徒刑
    3月，因不服提起上訴，經同法院以104年度簡上字第207號
    判決駁回上訴確定；上開二案件，經同法院以104年度聲字
    第5230號裁定定應執行有期徒刑6月確定，於105年3月1日執
    行完畢，有本院被告前案紀錄表1份在卷可稽，其受有期徒
    刑執行完畢後，5年內故意再犯本案有期徒刑以上之罪，核
    屬刑法第47條第1項之累犯，原應依刑法第47條第1項規定加
    重其刑，惟依司法院釋字第775號解釋意旨，不分情節，一
    律加重累犯之最低本刑，有違憲法罪刑相當原則，於法律修
    正前，為避免上述罪刑不相當之情形，法院就該個案應依上
    開解釋意旨裁量是否加重最低本刑。本院審酌本件構成累犯
    之前案，與本件被告之犯行並非同類案件，兩者之罪質不同
    ，犯罪手段、動機顯屬有別，難認有特別惡性或刑罰反應力
    薄弱之情，故不加重其刑。　　
三、原判決撤銷之理由
　㈠撤銷改判之理由
　　原審認被告事證明確，應予論罪科刑，固非無見，惟被告所
    犯前揭犯行，依司法院釋字第775號解釋意旨，綜合考量犯
    罪型態、惡性及對刑罰反應力後，並無依刑法第47條第1項
    之規定加重其刑之必要，業如前述，原審判決於理由內亦敘
    明難認構成累犯之前案與本案間有何內在關連性，或被告於
    本案犯行有何特別之惡性或刑罰感應力薄弱之情形，但又裁
     量不予加重所犯罪名之最低本刑，僅加重最高度刑，於據
    上論斷欄又引用刑法第47條第1項加重其刑之規定，且於主
    文諭知累犯，自有未洽。被告上訴否認犯罪，雖無理由，檢
    察官上訴指摘原判決未依累犯規定加重被告之刑，亦無理由
    ，然原判決既有前述未洽之處，仍應由本院撤銷原判決，並
    自行改判。
　㈡審酌被告任意將自己所有之帳戶存摺、提款卡及密碼交付予
    不詳詐欺人員使用，使告訴人2人遭詐騙受害之財產金額，
    並藉此掩飾、隱匿詐欺犯罪所得之去向，助長詐騙犯罪之風
    氣，並造成犯罪偵查之困難，且使幕後犯罪人得以逍遙法外
    ，危害社會治安，所為實有不該，且犯後否認犯行之態度，
    暨被告自述高中畢業之智識程度，目前做臨時工，需照顧父
    母親等家庭生活狀況等一切情狀，量處如主文第2項所示之
    刑，並諭知罰金如易服勞役之折算標準。
　㈢又依卷內並無證據顯示被告有因交付上開帳戶之存摺、提款
    卡及密碼之行為而獲得報酬，亦無其他證據足認被告已實際
    獲取犯罪所得而受有何不法利益，自無從依法宣告沒收犯罪
    所得或追徵價額，附此敘明。　　
據上論斷，應依刑事訴訟法第369條第1項前段、第364條、第299
條第1項前段，洗錢防制法第14條第1項，刑法第11條前段、第30
條第1項前段、第2項、第339 條第1項、第55條、第42條第3項前
段，刑法施行法第1條之1第1項，判決如主文。
本案經檢察官李美金提起公訴，檢察官周禹境提起上訴，檢察官
曾文鐘到庭執行職務。
中　　華　　民　　國　　111 　年　　5 　　月　　25　　日
                  刑事第十一庭  審判長法　官  張江澤
                                      法　官  梁志偉
                                      法　官  章曉文
以上正本證明與原本無異。
如不服本判決，應於收受送達後20日內向本院提出上訴書狀，其
未敘述上訴之理由者並得於提起上訴後20日內向本院補提理由書
（均須按他造當事人之人數附繕本）「切勿逕送上級法院」。
                                      書記官  賴又瑄
中　　華　　民　　國　　111 　年　　5 　　月　　25　　日
附錄本案論罪科刑法條
中華民國刑法第339條
意圖為自己或第三人不法之所有，以詐術使人將本人或第三人之
物交付者，處5年以下有期徒刑、拘役或科或併科50萬元以下罰
金。
以前項方法得財產上不法之利益或使第三人得之者，亦同。
前二項之未遂犯罰之。　　

洗錢防制法第14條
有第二條各款所列洗錢行為者，處7年以下有期徒刑，併科新臺
幣5百萬元以下罰金。
前項之未遂犯罰之。
前二項情形，不得科以超過其特定犯罪所定最重本刑之刑。

附表：
編號 告訴人 詐騙方法、時間、匯款時地、金額（新臺幣）  1 陳有忠 真實姓名、年籍均不詳自稱「陳昕」之成年女子於109年6月16日，透過Instagram，假意與陳有忠交友，嗣介紹投資網站予陳有忠投資，再由不詳詐欺人員自稱柏瑞投信公司分析師與陳有忠聯絡，佯稱可由專人操作外匯投資獲利云云，致陳有忠陷於錯誤，依指示於109年10月27日晚間9點47分許，匯款10萬元至被告之郵局帳戶內，旋即持提款卡將款項提領一空。嗣陳有忠於109年12月3日欲領取獲利，不詳詐欺人員卻向其佯稱其須再交付100萬元之稅金及20萬元代操費始得提領，但陳有忠依指示匯款後，仍未能領取獲利，並遭移除其投資平台帳號，陳有忠始覺遭騙，因而報警。  2 施溢汛 真實姓名、年籍均不詳自稱「陳瑄」之成年女子於109年6月13日，透過臉書認識施溢汛，假意與其交友，嗣介紹平台FHIC予施溢汛投資，再由該不詳詐欺人員自稱黃嘉瑞分析師，向其佯稱可操作該平台投資賺錢云云，致施溢汛陷於錯誤，而依指示，於109年10月27日晚間9點53分、59分許，匯款3萬元、3萬元至被告之郵局帳戶內，旋即持提款卡將款項提領一空。嗣施溢汛於109年11月9日欲領取獲利，然不詳詐欺人員卻向其佯稱其須再交付52萬元之稅金始得提領云云，嗣並失聯，施溢汛始覺遭騙，因而報警。